【裁判字號】    94,上更(二),225
【裁判日期】    950704
【裁判案由】    貪污治罪條例
【裁判全文】
臺灣高等法院刑事判決             94年度上更(二)字第225號
上  訴  人
即  被  告  甲○○
選任辯護人  楊國宏  律師
            王宇晁  律師
上列上訴人因貪污治罪條例案件，不服臺灣桃園地方法院90年度
訴字第1084號，中華民國91年11月29日第一審判決（起訴案號：
臺灣桃園地方法院檢察署89年度偵字第17474號、90年度偵字第
10162號），提起上訴，經本院判決後，由最高法院第二次發回
更審，本院判決如下：
    主  文
原判決關於甲○○部分撤銷。
甲○○無罪。
    理  由
一、公訴意旨略以乙○（業經判決無罪確定），原任職陸軍總司
    令部計劃署少校參謀（於民國八十五年五月二十五日退伍）
    ，退役後在台中縣豐原市汎理財務管理顧問有限公司（下稱
    汎理財務公司，該公司另在大陸地區設立「汎理大陸法律事
    務所」）擔任專員，從事在台榮民亡故後之大陸遺族來台繼
    承遺產業務；丙○○（另由軍事法院審理）任職於陸軍總司
    令部人事署人事管理組中校參謀，與乙○為陸軍官校五十四
    期之同學，負責該署受理補償金、餘額退伍金及補助金申辦
    等業務，另八十七年七月起承辦該署「已故退除役軍、士官
    大陸遺族改支餘額退伍金」負責資格審核業務，許景昌（另
    由軍事法院審理）為義務役士兵，協助丙○○辦理專案處理
    資料輸入等業務，二人對該餘額退伍金之申請、發放作業，
    負有辦理審核權責，均為依據法令從事公務之人員；甲○○
    為丙○○之配偶；呂琇姿（業經判決無罪確定）為許景昌之
    舅母。於八十七年間，乙○任職於台中縣豐原市汎理大陸法
    律事務所擔任專員，接觸在台榮民亡後協助其大陸遺族來台
    繼承遺產業務，知悉大陸人民獨力來台申請丙○○所承辦之
    前揭餘額退伍金不易，其中有利可圖，乃與丙○○、甲○○
    基於共同圖得不法利益之概括犯意聯絡，由明知國軍在台單
    身已故人員名單屬於國防以外之機密之丙○○，提供人數約
    一千六百份之國軍在台單身已故退伍人員名單交由乙○，作
    為其前往大陸地區招攬大陸遺族來台辦理餘額退伍金請領之
    客源，乙○為恐啟人疑竇，遂以不知情之黃平、陳正祥、莊
    明輝、吳雅雯等人名義代為申辦，丙○○明知依國防部於八
    十七年六月十九日依據台灣地區與大陸地區人民關係條例第
    二十五條之八所頒佈之「大陸地區遺族或法定受益人請領在
    台單身亡故軍人保險死亡給付、一次撫卹金、餘額退伍金（
    一次撫慰金）作業規定」第五條第五項規定，「請領各項給
    付（指領餘額退伍金等）不得委託非法定遺族、受益人或合
    法遺囑指定人以外之第三人辦理」，而國防部人次室亦通令
    指示「大陸遺族申請餘額退伍金，應由其合法遺族自大陸來
    函申請，請各單位從嚴審核；凡由在台人士出面申請代辦者
    ，一律不予處理」，仍為從中牟利，無視上開規定，違法予
    以審核通過准予支付餘額退伍金，而乙○則於每筆代辦成功
    後，向大陸遺族收取所領取餘額退伍金百分之四十至五十之
    佣金，從中交付總額百分之三之佣金予丙○○、甲○○，作
    為交付資料及核准領取之對價，總計代辦完竣者約二百餘案
    ，乙○給付丙○○報酬者為三十四筆，總計自八十八年六月
    至八十九年十月止，累計交付金額為四十五萬九千三百五十
    七元，均由乙○親自於丙○○家中交由丙○○本人或甲○○
    收受，因認被告甲○○涉有貪污治罪條例第五條第一項第三
    款之職務上行為之收賄罪嫌。
二、按犯罪事實應依證據認定之，無證據不得認定其犯罪事實；
    復不能證明被告犯罪者，應諭知無罪之判決，刑事訴訟法第
    一百五十四條、第三百零一條第一項分別定有明文。次按犯
    罪事實之認定，應憑真實之證據，倘證據是否真實尚欠明確
    ，自難以擬制推測之方法，為其判斷之基礎；而認定犯罪事
    實之證據係指足以認定被告確有犯罪行為之積極證據而言，
    該項證據自須適合於被告犯罪事實之認定，始得採為斷罪資
    料，最高法院五十三年著有臺上字第六五六號、二十九年上
    字第三一０五號判例。且刑事訴訟上證明之資料，無論其為
    直接或間接證據，均須達於通常一般之人均不致有所懷疑，
    而得確信其為真實之程度，始得據為有罪之認定，若其關於
    被告是否犯罪之證明未能達此程度，而有合理懷疑之存在，
    致使無從形成有罪之確信，根據「罪證有疑，利於被告」之
    證據法則，即不得遽為不利被告之認定，亦有最高法院七十
    六年度臺上字第四九八六號判例可稽。其以情況證據（即間
    接證據）斷罪時，尤須基於該證據在直接關係上所可證明之
    他項情況事實，本乎推理作用足以確證被告有罪，方為合法
    ，不得徒憑主觀上之推想，將一般經驗上有利被告之其他合
    理情況逕予排除，此觀諸最高法院三十二年上字第六十七號
    判例意旨亦甚彰明。本件訊據被告甲○○否認有公訴人所指
    前揭之犯行，辯稱本案是因為我先生引起的，我只知道他在
    陸總上班，不曉得他的職務為何，乙○有交過二次錢給我，
    但我不曉得那是什麼錢等，查國防部陸軍總司令部人事署並
    無存放單一造冊列管「在台單身亡故軍人名冊」，其業務職
    掌並無業管「在台單身亡故軍人名冊」，僅有存管「退伍除
    役給與名冊」，俾利辦理退後業務相關查證事宜，及「退伍
    除役給與名冊」內所載內容尚有軍種、官科、身分證字號、
    服役年資、退伍當時地址及電話等資料。另現役人員退伍
    後均列為備役軍人，渠等各項有關權益疑義，均須由當事人
    提出申請，由列管各縣市後備司令部函送權責單位（依退員
    退伍當時所列管之國防部或各軍總部），或當事人直接逕向
    前列單位提出申請，方可辦理。各權責單位無須主動辦理備
    役軍人相關權益事宜，須由當事人或其遺族提出申請，方可
    辦理，故無須建立及列管「在台單身亡故軍人名冊」等，有
    國防部陸軍總司令部94年6月24日鄭樸字第0940012466號函
    在卷可稽（本院更二卷第六五頁），依前揭函之所載，「在
    台單身亡故軍人名冊」並非國防部陸軍總司令部「存管之檔
    案資料」，自難認「在台單身亡故軍人名冊」係丙○○「職
    務上」保管之「存管之檔案資料」，又餘額退伍金之申領流
    程與作業程序，悉依國防部頒定之「大陸地區遺族或法定受
    益人請領在台單身亡故軍人保險死亡給付、一次撫卹金、餘
    額退伍金（一次撫慰金）作業規定」，其申領名冊屬一般案
    件，機密等級為「無」，此有陸軍總司令部人事署八十九年
    十二月四日（八九）信服字第三一四八０號書函一紙附卷可
    稽。再「國防部頒定之「大陸地區遺族或法定受益人請領在
    台單身亡故軍人保險死亡給付、一次撫卹金、餘額退伍金（
    一次撫慰金）作業規定，其中規定：「請領各項給付，不得
    委託非法定遺族、法定受益人或合法遺族指定人以外之第三
    人辦理」，即係指大陸地區遺族或法定受益人申請核發各項
    給付，不得委託非法定遺族、法定受益人或合法遺族指定人
    以外之第三人辦理。而「申請查證表」之「在台親友姓名、
    地址、電話」欄，僅在於提供人事權責機關聯繫之用，以及
    申請進入台灣地區之佐證，並不審查該「在台親友」之相關
    資料，該「在台親友」亦無法受大陸地區人民之委託申辦餘
    額退伍金。又申辦餘額退伍金須由大陸地區遺族檢附相關文
    件提出申請或查詢，至非法定遺族、法定受益人或合法遺族
    指定人以外之第三人代寄餘額退伍金申請資料，仍不予受理
    ，有國防部參謀本部人事參謀次長室九十一年十月二十三日
    易日字第０九一００一四四一六號書函一紙附卷可稽，且證
    人許正明證稱：「（名單是有公開的？）有規定符合資格的
    都可以公開．．．國防部會公告」、「（作業規定中所指「
    不得委託第三人代辦」，所謂的代辦是為何？）就是不能由
    第三人申請」、「（核發的案件有代辦的案件？）沒有，都
    是繼承人親自到臺灣領取的」、「（丙○○的案件是否有不
    應核發而核發的情形？）沒有發現」、「（丙○○承辦的案
    件有無違背職務的行為？）無」等語（原審九十年九月十日
    審判筆錄），亦難認丙○○有為違背職務之行為，又起訴意
    旨所載之八十七年間丙○○提供人數約一千六百份之國軍在
    台單身已故退伍人員名單交由乙○，及丙○○違法予以審核
    通過准予支付餘額退伍金等，惟查卷內並無何積極之事證足
    資證明被告如何知曉八十七年間丙○○有提供人數約一千六
    百份之國軍在台單身已故退伍人員名單交由乙○及丙○○有
    何違法予以審核通過准予支付餘額退伍金等之情事，有國防
    部陸軍總司令部九十一年六月四日（九一）信守字第一三七
    一九號函暨附件核准函、餘額退伍金查證申請表、收據、發
    給名冊等資料在卷可稽，丙○○是否確有超出正常之辦理速
    度，亦非被告所得知悉，亦無積極之事證足資證明被告知悉
    ，雖被告與丙○○當時係屬夫妻，二人同財共居，但尚難以
    此關係即推認被告知悉丙○○與乙○間有無違法之行為，況
    依前揭國防部陸軍總司令部94年6月24日鄭樸字第094001246
    6 號函之所載，有關「在台單身亡故軍人名冊」並非國防部
    陸軍總司令部「存管之檔案資料」，該「在台單身亡故軍人
    名冊」已非丙○○「職務上」保管之「存管之檔案資料」及
    證人許正明證述丙○○無違背職務之行為等，尚難認被告與
    丙○○有共犯之行為，再證人乙○於原審法院審理時證述當
    時伊警詢之供述是為了保護丙○○，所以才說將錢交給甲○
    ○，實際上伊有將錢交給丙○○，只是二、三次他不在時，
    才將錢交給甲○○轉交，但伊並沒有告訴她給丙○○錢之原
    因等語（見原審卷九十一年十一月十八日審判筆錄），於本
    院亦證稱交付錢給被告時，沒有告知原因，只有請他轉交，
    錢用袋子裝且密封等，且證人乙○於國防部高等軍事法院檢
    察署檢察官八十九年十二月六日偵查中證稱「（提示法務部
    調查局桃園調查站八十九年十一月九日乙○調查筆錄實在否
    ？）實在。（問你於筆錄中稱將酬勞交給甲○○是否確實？
    ）我認為這不是酬勞，我是交給丙○○的，事實上是交給丙
    ○○的。（問如何將前述金錢交給符員？）我用信封袋裝好
    ，在他家交給他。（問甲○○知情否？）于員不管我們的事
    ，我不確定她知情否」等，證人丙○○於原審法院審理時亦
    稱：「他（指乙○）拿到我家裡，用信封袋封好交給我。只
    有一、二次因為我加班，他是請我太太（甲○○）轉交給我
    的」等語（見原審卷九十一年十一月十八日審判筆錄），足
    見被告雖有幾次代收轉交款項，惟無積極之事證足資證明被
    告知悉該代收轉交之款項究係屬於何種款項，況前已述及卷
    內並無何積極之事證足資證明被告知道丙○○於辦公室所為
    之行為是否合法及如何知曉八十七年間丙○○有提供人數約
    一千六百份之國軍在台單身已故退伍人員名單交由乙○及丙
    ○○有何違法予以審核通過准予支付餘額退伍金等之情事，
    已難認被告與丙○○有共犯之關係，且依前揭國防部陸軍總
    司令部94年6月24日鄭樸字第0940012466號函之所載該「在
    台單身亡故軍人名冊」已非丙○○「職務上」保管之「存管
    之檔案資料」，丙○○縱有提供人數約一千六百份之國軍在
    台單身已故退伍人員名單給予乙○，亦難認此係丙○○職務
    上之行為，乙○縱因此有交付丙○○款項，此亦非丙○○職
    務上行為之對價，是尚難因被告有前揭代收轉交款項之情事
    ，即為其不利之認定，被告前揭所辯，尚堪採信，此外，復
    查無其他積極證據足資證明被告有公訴人所指之前揭犯行，
    不能證明其犯罪，揆諸首揭說明，自應為被告無罪判決之諭
    知。
三、原審審理結果予以論罪科刑，固非無見，惟就「在台單身亡
    故軍人名冊」非丙○○「職務上」保管之「存管之檔案資料
    」未予查明，及未查明有何積極之事證足資證明被告知曉八
    十七年間丙○○有提供人數約一千六百份之國軍在台單身已
    故退伍人員名單交由乙○及丙○○有何違法予以審核通過准
    予支付餘額退伍金等之情事，即遽予被告論罪科刑，尚有未
    洽，被告上訴否認犯罪，指摘原判決不當，為有理由，自應
    由本院將原判決撤銷，而為被告無罪之諭知。
據上論斷，應依刑事訴訟法第369條第1項前段、第364條、第301
條第1項判決如主文。
本案經檢察官劉靜婉到庭執行職務。
中    華    民    國    95    年    7     月    4     日
                  刑事第七庭  審判長法  官  陳正雄
                                    法  官  蔡光治
                                    法  官  許宗和
以上正本證明與原本無異。
檢察官如不服本判決，應於收受送達後十日內向本院提出上訴書
狀，其未敘述上訴之理由者並得於提起上訴後十日內向本院補提
理由書（均須按他造當事人之人數附繕本）。
                                    書記官  沈秀容
中    華    民    國    95    年    7     月    12    日


司法院資訊處製作；財團法人民間司法改革基金會備份。
